臺灣高等法院刑事判決　　　　　　　　96年度上易字第2048號
上　訴　人　臺灣新竹地方法院檢察署檢察官
被　　　告　范姜文堂
指定辯護人　本院公設辯護人王永炫
上列上訴人因被告違反保護令案件，不服臺灣新竹地方法院94年
度易字第765號，中華民國96年4月30日第一審判決（起訴案號：
臺灣新竹地方法院檢察署94年度速偵字第1712號），提起上訴，
本院判決如下：
    主  文
上訴駁回。
    理  由
一、公訴意旨及移送併案略以：范姜文堂與范姜忠雄係父子關係
    ，二人間具有家庭暴力防治法第3條第1款之家庭成員關係。
    范姜文堂自民國（下同）93年9月起，即常因故毆打其父，
    經范姜忠雄向臺灣新竹地方法院聲請民事保護令，業經臺灣
    新竹地方法院於94年5月31日以94年度暫家護字第192號核發
    民事暫時保護令，於94年8月23日以94年家護字第292號核發
    民事通常保護令，裁定令范姜文堂不得對范姜忠雄直接或間
    接為騷擾之行為，保護令有效期間為一年，詎被告范姜文堂
    收受該保護令後，仍基於故意毀損及違反保護令之概括犯意
    ，於94年11月4日、6日，連續駕駛車牌號碼2P-4792號自用
    小貨車分別衝撞范姜忠雄位於新竹縣竹東鎮○○里○鄰○○
    路69號住處後車庫鐵捲門、住處鐵柵門，其中6日衝撞鐵柵
    門時，並造成二歲女童童思淳（併案意旨漏載）受傷，另於
    同年月7日凌晨0時30分許，復駕駛同車輛，撞擊范姜忠雄上
    開住處前鐵柵門時，經范姜忠雄報警查獲，因認被告范姜文
    堂涉有刑法第354條之毀損罪嫌及家庭暴力防治法第50條第2
    款之違反保護令罪嫌。
二、按行為時因精神障礙或其他心智缺陷，致不能辨識其行為違
    法或欠缺依其辨識而行為之能力者，不罰，刑法第19條第1
    項定有明文；又不能證明被告犯罪或其行為不罰者，應諭知
    無罪之判決；因心神喪失其行為不罰，認為有諭知保安處分
    之必要者，並應諭知其處分及期間，刑事訴訟法第301條定
    有明文。又被告行為後，94年2月2日修正公布之刑法已於95
    年7月1日生效施行，修正前刑法第19條規定：「心神喪失人
    之行為，不罰。精神耗弱人之行為，得減輕其刑」，修正後
    刑法第19條規定：「行為時因精神障礙或其他心智缺陷，致
    不能辨識其行為違法或欠缺依其辨識而行為之能力者，不罰
    。行為時因前項之原因，致其辨識行為違法或依其辨識而行
    為之能力，顯著減低者，得減輕其刑。前二項規定，於因故
    意或過失自行招致者，不適用之」，因修正後之法條，僅係
    將學理解釋明文化，並非犯罪成立要件或處罰效果之變更，
    故毋庸比較新舊法。
三、經查：
(一)、按被告以外之人於審判外之言詞或書面陳述，除法律有規定
    者外，不得作為證據；又被告以外之人於審判外之陳述，雖
    不符合同法第159條之1至第159條之4之規定，但經當事人於
    審判程序同意作為證據，法院審酌該言詞陳述或書面陳述作
    成時之情況，認為適當者，亦得為證據。當事人、代理人或
    辯護人於法院調查證據時，知有第159條第1項不得為證據之
    情形，而未於言詞辯論終結前聲明異議者，視為有前項之同
    意，刑事訴訟法第159條第1項及第159條之5分別定有明文。
    查本判決下列所引用之各該被告以外之人於審判外之陳述（
    包含書面陳述），皆屬傳聞證據，惟被告雖知上開證據資料
    為傳聞證據，但於原審準備程序及檢察官、辯護人於審判期
    日中均表示無意見而不予爭執，且迄至言詞辯論終結前亦未
    再聲明異議，審酌上開證據資料製作時之情況，尚無違法不
    當及證明力明顯過低之瑕疵，亦認為以之作為證據應屬適當
    ，故揆諸前開規定，爰逕依刑事訴訟法第159條之5規定，認
    前揭證據資料均例外有證據能力。
(二)、被告范姜文堂經合法傳喚雖未到庭，惟被告於94年11月4、6
    、7日，連續駕駛自小客車衝撞范姜忠雄位於新竹縣竹東鎮
    東寧里9鄰東峰路69號住處後車庫鐵捲門及鐵柵門一事，業
    據被告於警詢、偵查及原審準備程序坦承（94年度速偵字17
    12號卷第11-13頁、第42頁、原審卷第15頁），核與被害人
    范姜忠雄於警詢陳述（94年度速偵字第1712號卷第14-15頁
    ），及證人楊曉紅於原審理證述情節（原審卷第59-67頁)大
    致相符，復有原審94年度家護字第292號民事通常保護令裁
    定、照片5張在卷可稽（94年度速偵字第1712號卷第23-25頁
    ），被告違反保護令及毀損之行為應堪認定。
(三)、被告於11月6日開車衝撞鐵柵門時並造成二歲女童童思淳受
    傷一事，業據被告於警詢稱：「在衝撞後我不知道有人受傷
    」等語（94年度偵字第6142號卷第6頁），且證人即童思淳
    之母楊曉紅於原審證述：「（就你所知，被告開貨車撞你家
    鐵門時，他有無看到妳的小孩？）還沒看到」等語，是由被
    告供述及證人證述，可見本件被告開車衝撞之際並未看到鐵
    柵門後方有人，是難認其對於傷害童思淳具有主觀犯意存在
    ，再本件童思淳因被告駕駛自小貨車衝撞鐵門造成右腕夾傷
    之傷害，有診斷證明書可查（94年度偵字第6142號卷第12頁
    ），是此部分應僅構成過失傷害。
(四)、被告雖辯解略以：「有傳心術，可以知道父親心裡所想的」
    等語。且於警詢、偵查及原審先後略稱：「我家人用傳心術
    告訴我，若我用車子去撞鐵門成功，我離家二年的老婆就會
    回家跟我團聚」等語（94年度速偵字第1712號卷第12-13頁
    、42頁、原審卷第15頁）；核與證人童文煒證稱：「被告是
    我的親哥哥，我是被童金沐收養，被告有時候傻呼呼、瘋瘋
    癲癲的，有時候我們跟他講話，他會突然說山上有人或神明
    找他，我爸爸曾經送他到竹東醫院去看過」等語（原審卷第
    69頁），並經原審囑託財團法人為恭紀念醫院精神醫療中心
    鑑定被告犯罪時之精神狀態，經該醫院鑑定結果為：「(一)、
    被告為器質性精神病，安非他命引發。(二)、個案長期吸食安
    非他命，引發器質性精神病，未接受適當之治療，致使其認
    知、理解、判斷及自我控制能力受損，因此個案平時之精神
    狀況應屬於精神耗弱，而個案於案發前持續聽到父親用傳心
    術在唸他，責備他，使他感覺不舒服，個案之精神病症狀（
    幻聽），使得個案對其父親產生敵意，致個案攻擊其父親，
    撞其鐵柵門，因此個案在案發行為時之精神狀況應為心神喪
    失」，此有財團法人為恭紀念醫院函文暨司法鑑定報告書一
    份附卷足稽（原審卷第35-38頁），是被告行為之際已因精
    神障礙致不能辨識其行為違法，即修正前之心神喪失應足認
    定。
(五)、檢察官於原審雖不爭執司法鑑定報告書之證據能力，然於原
    審與上訴書均質疑鑑定報告檢查結果：「個案無病識感，且
    心理測驗智力並無明顯退化狀況，認知無明顯脫離或扭曲現
    實的情形，情感自我控制能力較弱，有潛藏的攻擊」，認為
    並不足以認定被告具有心神喪失之情形，且亦不能僅以被告
    自己說有傳心術即認定被告行為之時已達精神喪失程度等情
    。然查，關於證據證明力之判斷，屬於事實審法院之職權，
    且如認為專業鑑定不具備證據能力，必須詳細敘明有無刑事
    訴訟法第207條之不完備之情形，本件檢察官於原審與上訴
    書主張財團法人為恭紀念醫院司法鑑定報告書不可採，認為
    不足以認定被告具有心神喪失之情形，然檢察官並未說明前
    述鑑定報告有何種不完備之情形，是其所為主張並非可取，
    且財團法人為恭紀念醫院之精神鑑定，係依據個案之病史、
    參酌本件犯罪事實經過，進行精神檢查，使用魏氏智力測驗
    、班達測驗、畫人測驗等心理測驗，經由臨床診斷等各項資
    料，由主治醫師依據專業判斷而為最後之司法評估，撰寫司
    法鑑定報告，該報告由適格之專業醫師使用心理測驗方式與
    臨床診斷，報告記載鑑定經過與使用方法，在法定程序上並
    無不完備之情形，且被告確因吸食毒品而經裁定送觀察勒戒
    ，此有被告前案紀錄表在卷可稽，是鑑定報告認定被告乃因
    吸食毒品而造成器質性精神病尚非無據，而其更進一步被告
    供述行為時之狀態（聽見父親傳心術唸他），而判斷當時被
    告處於幻聽情形，而對其父親產生敵意，進而為本件攻擊行
    為，其依據專業之判斷所為鑑定結果應可採信之，又按刑法
    上之心神喪失與精神耗弱，應依行為時精神障礙程度之強弱
    而定，如行為時之精神，對於外界事務全然缺乏知覺理會及
    判斷作用，而無自由決定意思之能力者，為心神喪失，如此
    項能力並非完全喪失，僅較普通人之平均程度顯然減退者，
    則為精神耗弱（26年渝上字第237號判例參照）。查本案被
    告行為時因受幻聽妄想影響，致其無明辨現實及決定其他因
    應方式，而無自由決定意思之能力，故屬心神喪失狀態，應
    堪認定。
(六)、按修正前刑法第87條第2項、第3項規定：「因精神耗弱或瘖
    啞而減輕其刑者，得於刑之執行完畢或赦免後，令入相當處
    所，施以監護。前二項處分期間為三年以下」，同法條項修
    正後為：「有第19條第2項及第20條之原因，其情狀足認有
    再犯或有危害公共安全之虞時，於刑之執行完畢或赦免後，
    令入相當處所，施以監護。但必要時，得於刑之執行前為之
    。前二項之期間為5年以下。但執行中認無繼續執行之必要
    者，法院得免其處分之執行」，而此監護處分，屬於拘束人
    身自由之保安處分，亦有罪刑法定及法律不溯及既往之原則
    之適用，仍應比較新舊法。查刑法第87條修正理由為：「保
    安處分之目標，在消滅犯罪行為人之危險性，藉以確保公共
    安全。對於因第19條第1項之原因而不罰之人或有第2項及第
    20條原因之人，並非應一律施以監護，必於其情狀有再犯或
    有危害公共安全之虞時，為防衛社會安全，應由法院宣付監
    護處分，始符保安處分之目的。爰參考德國現行刑法第63條
    之規定，於第1項、第2項增設此一要件，並採義務宣告，而
    修正第1項、第2項得令入相當處所之規定」。經比較新舊法
    結果，新法雖增加「其情狀有再犯或有危害公共安全之虞」
    之限制要件，惟亦同時改採義務宣告，而非如舊法規定法院
    對是否施以監護處分有自由裁量權，且新法第87條第3項規
    定監護期間為5年以下，亦較舊法之監護期間3年以下為重，
    比較修正前後之法律規定，自以修正前之刑法有利被告，應
    適用修正前刑法之規定。再所謂監護處分，性質上有監禁與
    保護之雙重意義，一方面使受處分人與社會隔離，以免危害
    社會；他方面給予適當治療，使其回歸社會生活。是因刑法
    第19條規定而不罰或減輕其刑者，經衡酌行為人之危險性，
    認除有再犯或危害公共安全之虞，為達到防衛社會之目的，
    有對其採取隔離、保護與治療措施之必要，始得一併宣告監
    護處分。
(七)、原審以不能證明被告犯罪而為其無罪之諭知，審酌被告為器
    質性精神病患，且無病識感，病發會產生幻聽而做出攻擊性
    行為，足見其確有危害公共安全之虞，又為恭紀念醫院司法
    鑑定報告書亦評估被告因患有安非他命引發之器質性精神病
    ，應有接受治療之必要，因認被告應受妥適之治療與監護，
    認應依修正前之刑法第87條第2項規定，併諭知其令入相當
    處所，施以監護三年。
(八)、經核原判決並無違誤，檢察官仍執前詞，主張「依鑑定報告
    檢查結果：個案無病識感，且心理測驗智力並無明顯退化狀
    況，認知無明顯脫離或扭曲現實的情形，情感自我控制能力
    較弱，有潛藏的攻擊。並不足以認定被告具有心神喪失之情
    形，且亦不能僅以被告自己說有傳心術即認定被告行為之時
    已達精神喪失程度」等詞，但並未說明鑑定報告有何不完備
    之處，其提起上訴以推測之詞指摘原判決不當，請求撤銷改
    判，為無理由，應予駁回。
四、被告經合法傳喚無正當之理由不到庭，且亦未在監執行有送
    達證書與96年10月9日在監在押查詢表在卷可稽，爰不待其
    陳述，逕行判決，併此敘明。
據上論斷，應依刑事訴訟法第371條、第368條，判決如主文。
本案經檢察官鄭富銘到庭執行職務。
中    華    民    國    96    年    10    月    23    日
                  刑事第十二庭  審判長法  官   蔡永昌
                                      法  官   陳榮和
                                      法  官   施俊堯
以上正本證明與原本無異。
不得上訴。
                                      書記官   孫佩琳
中    華    民    國    96    年    10    月    23    日